【裁判字號】    94,上,131
【裁判日期】    950207
【裁判案由】    土地所有權移轉登記
【裁判全文】
臺灣高等法院高雄分院民事判決           94年度上字第131號
上  訴  人  丙○○
            乙○○○
            丁○○
            戊○○
上列四人共同
訴訟代理人  柳聰賢律師
上  訴  人  癸○○    住屏東縣恆春鎮○○路227 號
被上訴  人  甲○○    住屏東縣恒春鎮○○路33號
            辛○○    住屏東縣恒春鎮○○路33號
            庚○○    住屏東縣恒春鎮○○路33號
            己○○    住屏東縣恒春鎮○○路33號
            壬○○    住屏東縣恒春鎮○○路33號
上列五人共同
訴訟代理人  林朋助律師
            李衍志律師
複代理  人  陳魁元律師
上列當事人間請求土地所有權移轉登記事件，上訴人對於民國94
年6 月21日臺灣屏東地方法院93年度訴字第553 號第一審判決提
起上訴，本院於95年1 月27日言詞辯論終結，判決如下：
    主  文
上訴駁回。
第二審訴訟費用由上訴人丙○○、乙○○○、丁○○、戊○○負
擔。
    事實及理由
一、本件上訴人癸○○雖未就原審命其辦理移轉登記部分提起上
    訴，但因其移轉登記之義務係以上訴人丙○○、乙○○○、
    丁○○、戊○○（下稱丙○○等人）之所有權先予塗銷登記
    為前提，如丙○○等人之所有權登記未能塗銷，癸○○之移
    轉登記義務即無從履行，故就本件訴訟之性質而言，癸○○
    敗訴部分並因其未聲明不服而先行確定，故丙○○等人上訴
    之效力仍應及於癸○○，而須由本院一併為審理，爰併列癸
    ○○為上訴人，先予說明。又癸○○經合法通知未於言詞辯
    論期日到場，核無民事訴訟法第386 條各款所列情形，爰依
    被上訴人之聲請，由其就癸○○部分，一造辯論而為判決。
二、被上訴人起訴主張：癸○○於民國54年12月間經由法院拍賣
    而取得訴外人張清金所有，坐落屏東縣恒春鎮○○○段249
    地號土地之所有權應有部分3/4 （下稱系爭土地），然未辦
    理移轉登記，並於62年9 月5 日將系爭土地出賣與伊等之被
    繼承人陳用（於80年10月6 日死亡）。嗣張清金於65年7 月
    間死亡，系爭土地由其子即丙○○與訴外人張石吉各繼承應
    有部分3/8 ，而張石吉於86年1 月間死亡後，則再由乙○○
    ○、丁○○、戊○○各繼承應有部分1/8 。然經伊等依買賣
    及繼承關係向癸○○及丙○○等人請求辦理移轉登記，癸○
    ○雖同意辦理，但表示應待塗銷丙○○等人之所有權登記後
    始能辦理，而丙○○等人則表示癸○○之拍賣取得為無效，
    系爭土地仍為其等所有，而拒絕辦理塗銷登記。爰依繼承、
    買賣及代位權之法律關係，聲明求為確認癸○○為系爭土地
    之所有人，並代位癸○○請求命丙○○等人塗銷以繼承為原
    因之移轉登記，及命癸○○就系爭土地辦理所有權登記後，
    再移轉登記予伊等公同共有，並願供擔保為假執行之判決。
三、上訴人丙○○等人則以：伊等對癸○○是否有因法院拍賣而
    取得系爭土地仍有爭執，縱其有向法院投標買受系爭土地，
    亦因其並無自耕能力致該拍賣無效，且縱屬有效，其亦已逾
    移轉登記之請求權時效，伊等自得拒絕辦理；又伊等對系爭
    土地遭法院拍賣之事並不知情，應受善意保護；另癸○○與
    陳用間就系爭土地之買賣契約為通謀虛偽意思表示，且因陳
    用並無自耕能力，該買賣亦屬無效，況縱屬有效，被上訴人
    對癸○○之請求權亦已罹於時效，癸○○亦已為時效消滅抗
    辯等語，資為抗辯。
四、上訴人癸○○則陳稱：伊確有向法院投標並買受系爭土地，
    亦有與陳用訂立買賣契約，伊確有自耕能力，且願依約履行
    及辦理移轉登記，伊並無抗辯時效消滅之意思等語。
五、原審經審理結果，除駁回被上訴人假執行部分之請求外，則
    確認癸○○為系爭土地之所有權人，並命丙○○等人應塗銷
    繼承登記，及命癸○○於辦理系爭土地之所有權登記後，應
    再移轉登記與被上訴人公同共有。丙○○等人就其敗訴部分
    不服，提起上訴，並於本院聲明：(一)原判決不利於丙○○等
    人部分廢棄。(二)上開廢棄部分，被上訴人在第一審之訴駁回
    。
    (三)第一、二審訴訟費用由被上訴人負擔。癸○○則仍表示願
    辦理移轉登記。被上訴人則聲明：(一)上訴駁回。(二)第二審訴
    訟費用由丙○○等人負擔。
六、兩造爭執及不爭執事項：
  (一)不爭執部分：
  1.張清金原為系爭土地之所有人，所有權應有部分為3/4 ，於
    65年7 月間死亡後，該應有部分由丙○○及張石吉各繼承3/
    8 。嗣張石吉於86年1 月間死亡後，其因繼承取得之應有部
    分3/8 ，則由乙○○○、丁○○、戊○○各繼承1/8 ，並均
    已辦理繼承登記完畢，有土地登記謄本在卷可稽（見原審卷
    第11～17頁、本院卷第203 、204 頁）。
  2.被上訴人均為陳用（於80年10月6 日死亡）之繼承人，有戶
    籍謄本在卷可稽（見原審卷第20～22、109 頁）。
  3.癸○○對與陳用就系爭土地於62年9 月5 日訂有買賣契約之
    事實不爭執，有該買賣契約在卷可稽（見原審卷第18、19頁
    ）。
  4.上訴人於上訴至本院後，就主張可因善意受讓而取得系爭土
    地所有權一節不再主張（見本院卷第112 頁）。
(二)爭執部分：
  1.癸○○是否有經法院拍賣而取得系爭土地之所有權（含是否
    有確認實益、是否有該拍賣情事，及拍賣是否有效）。
  2.丙○○等人抗辯癸○○之請求權時效已消滅，是否可採。
  3.癸○○與陳用間之買賣契約是否有效。
  4.癸○○是否有抗辯被上訴人之請求權時效已消滅。
七、癸○○是否有經法院拍賣而取得系爭土地之所有權（含是否
    有確認實益、是否有該拍賣，及拍賣是否有效）部分：
  (一)按確認法律關係之訴，非原告有即受確認判決之法律上利益
    者，不得提起之，為民事訴訟法第247 條第1 項前段所明定
    。而所謂即受確認判決之法律上利益，係指因法律關係之存
    否不明確，致原告在私法上之地位有受侵害之危險，而此項
    危險得以對於被告之確認判決予以除去者而言，亦有最高法
    院42年台上字第1031號判例意旨可資參照。本件被上訴人訴
    請確認現登記於丙○○等人所有之系爭土地為癸○○所有，
    形式上雖不涉及被上訴人自己而係屬於確認他人間法律關係
    存否之情形，但因其同時本於與癸○○間之買賣關係，請求
    癸○○為移轉登記，然丙○○等人既否認系爭土地為癸○○
    所有，而被上訴人之請求移轉登記，又係以癸○○就系爭土
    地有處分權為前提，則系爭土地為癸○○或丙○○等人所有
    之法律關係若不明確，將使被上訴人請求移轉登記之權利受
    有侵害之危險，而此項危險既得以確認系爭土地屬癸○○所
    有之判決結果予以除去，且被上訴人復表明係代位癸○○行
    使其確認權歸屬之權利，則被上訴人主張其就本件確認系爭
    土地為癸○○所有之訴訟，應有受確認判決之法律上利益，
    即屬可採，上訴人抗辯並無受確認判決之利益，尚難採信。
  (二)被上訴人主張系爭土地確有遭法院拍賣一節，業據提出由執
    行法院於54年12月4 日以54惠執甲字第10855 號致屏東縣恒
    春地政事務所之代電影本為證（見原審卷第17頁），而上訴
    人雖否認該代電之真正，但經本院函請恒春地政事務所查證
    結果，確有該代電存在，有該所94年9 月29日屏恒地一字第
    0940005270號函及所檢附之代電影本，及同所94年10月27日
    屏恒地一字第0940005788號函及所檢附辦理相關登記之資料
    在卷可稽（見本院卷第79、80、88、89、107 、108 、119
    ～131 頁）。而依該代電及登記資料所載內容，除載明有拍
    賣情事及由癸○○拍定取得所有權外，並同時請地政機關將
    系爭土地上之抵押權登記（抵押權人為癸○○）予以塗銷，
    再與當時之土地登記謄本載有癸○○之抵押權，且於拍賣後
    依代電意旨塗銷，及現有之土地謄本並無該抵押權登記等情
    相互對照觀之（見原審卷第14～17頁，本院卷第123 、130
    頁），應可確認於54年間確有就系爭土地為拍賣之情事，否
    則即無該代電存在及塗銷抵押權登記之結果，況癸○○於本
    院審理中亦表示其確有向法院買受系爭土地（見本院卷第
    151 頁），則依上開事證為斟酌，雖執行卷等相關文書因逾
    保存年限而銷燬致無法調取，但既有上開代電及塗銷抵押權
    登記之事實，應可確認被上訴人主張有拍賣情事為真實，上
    訴人抗辯並無該拍賣，自不足採。
  (三)上訴人雖又抗辯該拍賣因癸○○並無自耕能力而無效，然系
    爭土地確有經法院拍賣並由癸○○拍定，業如前述，而法院
    拍賣依法既應審核買受人承買資格，則經由法院拍賣程序而
    拍定者，應可推定其已具有承受之資格。又經本院向核發自
    耕能力證明文件之屏東縣恒春鎮公所查詢結果，有關「自耕
    能力證明書之申請及核發注意事項」係內政部於65年1 月26
    日以台內地字第664216號函頒訂，在此之前並無該注意事項
    存在，有該所94年11月2 日恒鎮觀農字第0940013637號函及
    所附之核發注意事項等規定附卷可稽（見本院卷第118 、13
    3 ～140 頁）。而經向內政部查詢結果，在上開注意事項頒
    訂前，應係依53年9 月19日台內地字第154501號函為審核，
    而依該函文所示，凡具有：(1)農業學校畢業者。(2)過去曾經
    從事耕作者。(3)從事農場工作有經驗者。(4)現在從事體力勞
    動者。均可認係符合當時土地法第30條所定能自耕之要件，
    亦有內政部94年12月23日台內地字第0940071417號書函及所
    附之相關函令在卷可稽。再者，經本院向恒春鎮戶政事務所
    調取之癸○○戶籍資料所載，癸○○於46年間之戶籍資料記
    載其職業為「春記碾米工廠經理」（之前則記載為春記碾米
    工廠管理員），有該所檢送之戶籍資料在卷可憑（見本院卷
    第92～102 頁），癸○○並表示碾米工廠原係由其父親經營
    ，嗣後由其接手經營（見本院卷第151 頁），則依其從事職
    業之類型為農業工作之相關業務，應可認符合上開函示中所
    訂定得取得自耕證明之資格，況癸○○於本件54年12月拍賣
    前後之54年6 月、9 月及55年12月間，均曾因拍賣及買賣而
    取得與系爭土地相同位於恒春地區之其他農地，有該土地登
    記謄本在卷可憑（見本院卷第157 ～159 頁），益見癸○○
    在拍賣當時應符合取得系爭土地之承受資格，故被上訴人主
    張拍賣應屬有效，自可採信，上訴人抗辯拍賣因癸○○不具
    自耕資格而無效，並不足採，
  (四)依上所述，被上訴人就本件有確認癸○○已取得系爭土地所
    有權之確認利益，且系爭土地確已經法院拍賣，並由癸○○
    拍定而取得所有權。
八、丙○○等人抗辯癸○○之請求權時效已消滅，是否可採部分
    ：
  (一)丙○○等人雖抗辯癸○○縱於54年因拍賣而取得系爭土地所
    有權，但其遲不辦理移轉登記，至今已逾15年之請求權時效
    ，其等自得拒絕給付等語。
  (二)惟查，拍賣之不動產，買受人自領得執行法院發給權利移轉
    證書之日起，取得該不動產所有權，為強制執行法第96條第
    1 項前段所明定；而依民法第759 條規定，因強制執行於登
    記前已取得不動產物權者，僅其非經登記不得處分其物權而
    已，並非謂應經登記始取得所有權，再參酌土地登記規則第
    27條第4 款因法院拍定之登記係由權利人單獨申請，而不須
    由原所有人會同辦理之規定，原登記之所有人既已因強制執
    行程序而喪失其所有權，拍定人並已取得所有權，則就拍定
    人辦理移轉登記之目的僅在於取得民法第759 條所稱處分權
    之意旨，及原所有人並無配合義務自無所謂得拒絕給付之情
    事而言，此項申請移轉登記之權利，依其性質，當無時效消
    滅之適用，自亦無時效消滅抗辯之權利可言，故丙○○等人
    所為癸○○之請求移轉登記權業已時效消滅之抗辯，顯不足
    採。
九、癸○○與陳用間之買賣契約是否有效部分：
  (一)丙○○等人雖抗辯陳用於62年9 月間與癸○○間就系爭土地
    所訂立之買賣契約，因其自51年間起之職業已由「自耕農」
    變更為「捕漁」，既非從事農作，故不具有自耕能力而無效
    等語。
  (二)惟查，陳用為34年出生之人，自國校畢業後，即跟隨其父種
    稻，並於62年間購買系爭土地供種植蕃薯，至80年間死亡時
    為止，均以務農為唯一職業，從未從事捕漁或其他工作等情
    ，除據證人即與陳用相鄰從事耕作之韓林秀菊、林看、林水
    吉於原審證述明確外，因陳用買受系爭土地之62年間，為上
    開注意事項尚未頒訂前，則其是否具有自耕要件而得承受系
    爭土地，即應依上開內政部53年9 月19日台內地字第154501
    號函文所示為其認定依據。而陳用於51年以前具有自耕農之
    身分，有其戶籍謄本在卷可稽（見原審第107 頁面），自亦
    符合上開函文所稱「過去曾經從事耕作者」、「從事農場工
    作有經驗者」、「現在從事體力勞動者」之能自耕要件，且
    其既有繼續從事耕作之事實，故其於買受系爭土地時，應具
    有承受系爭土地之自耕能力，該買賣契約應屬合法有效，被
    上訴人此部分主張，應屬可採，丙○○等人抗辯因不具自耕
    能力而無效，即難採信。至丙○○等人雖另抗辯該買賣為通
    謀虛偽意思表示而無效，然並未就此舉證以實其說，自亦不
    足採。
十、癸○○是否有抗辯被上訴人之請求權時效已消滅部分：
  (一)丙○○等人認癸○○已為時效消滅之論據，係指癸○○於原
    審審理時所提出之94年3 月30日下午1 時28分遞狀之答辯狀
    而言（見原審卷第127 ～129 頁）。
  (二)惟查，該份書狀並非癸○○所自行撰寫，而係由丙○○等人
    之第一審訴訟代理人張秀靜撰寫後，向癸○○表明係要處理
    負擔訴訟費用之事宜，而要癸○○簽名蓋章等情，業據癸○
    ○及證人即癸○○之配偶陳吳貞賢於原審分別陳述明確，且
    為丙○○之訴訟代理人張峰山所不否認（見原審卷第144 ～
    146 、178 頁），而癸○○於簽署該答辯狀時身體不適、精
    神恍惚，內容並非癸○○之真意，嗣經陳吳貞賢感覺有異，
    向原審收發室借閱該書狀始查悉上情，亦經陳吳貞賢於原審
    證述甚詳（見原審卷第144 ～146 頁），則癸○○並無為時
    效抗辯之本意，應可認定。再者，癸○○於查知上開書狀遞
    交原審後，隨即於同日下午5 時24分再具狀請求撤回該答辯
    狀，並於同年4 月13日原審調查詢問該2 份書狀之真意時，
    明確表示其本來之意思即為若能向丙○○等人要回來就移轉
    登記與被上訴人，有該撤回答辯狀及訊問筆錄附卷可憑（見
    原審卷第130 ～132 、146 頁），益見該時效消滅之答辯狀
    內容，並非其真意。則丙○○等人抗辯癸○○有為時效消滅
    之抗辯，自不足採。
  (三)況癸○○自陳其於本件訴訟起訴前之93年間，即曾向被上訴
    人表示願意履行移轉登記義務（見原審卷第146 頁），應已
    符合民法第144 條後段所規定時效消滅後承認之意思表示，
    則癸○○應已不得再為時效消滅之抗辯。又丙○○等人對癸
    ○○僅係負有塗銷所有權登記之義務，並無任何債權存在，
    自無從代位癸○○行使時效消滅之抗辯，均併予敘明。
十一、按物之出賣人負交付其物於買受人，並使其取得該物所有權
    之義務；繼承人自繼承開始時，除本法另有規定外，承受被
    繼承人財產上之一切權利、義務；繼承人有數人時，在分割
    遺產前，各繼承人對於遺產全部為公同共有。分別為民法第
    348 條第1 項、第1148條前段及第151 條所明定。而同法第
    767 條中段規定，所有人對於妨害其所有權者，得請求除去
    之。同法第242 條前段亦規定債務人怠於行使其權利時，債
    權人因保全債權，得以自己之名義，行使其權利。本件被上
    訴人主張系爭土地業經拍賣而由癸○○合法取得所有權，而
    癸○○與陳用間之買賣契約亦屬合法有效，均屬可採。丙○
    ○等人抗辯拍賣及買賣均屬無效，並不足採。則被上訴人本
    於繼承、買賣及代位權（行使有物上請求權）之法律關係，
    請求：(1)確認系爭土地為癸○○所有。(2)請求乙○○○、戊
    ○○、丁○○應各將其就系爭土地所有權應有部分1/8 ，經
    屏東縣恒春地政事務所以86屏恆字第1319號收件，於86年3
    月12日以分割繼承為原因之所有權移轉登記，及其被繼承人
    張石吉就系爭土地所有權應有部分3/8 ，經同上地政事務所
    以80屏恆字第4417號收件，於80年12月20日所為以繼承為原
    因之所有權移轉登記予以塗銷。(3)丙○○應將其就系爭土地
    所有權應有部分3/8 ，經同上地政事務所以80屏恆字第4417
    號收件，於80年12月20日所為以繼承為原因之所有權移轉登
    記予以塗銷。(4)癸○○應就系爭土地辦理所有權移轉登記後
    ，移轉登記與被上訴人甲○○、辛○○、庚○○、己○○、
    壬○○公同共有。為有理由，應予准許。原審基此為上訴人
    敗訴之判決，並無違誤。上訴意旨指摘原判決不當，求予廢
    棄改判，為無理由，應予駁回。
十二、據上論結：本件上訴為無理由，依民事訴訟法第449 條第1
    項、第79條、第85條第1 項但書，判決如主文。
中    華    民    國    95    年    2     月    7     日
                            民事第一庭
                                審判長法官  黃金石
                                法      官  林健彥
                                法      官  林紀元
以上正本證明與原本無異。如對本判決上訴，須於判決送達後20
日內向本院提出上訴狀，其未表明上訴理由者，應於上訴後20日
內向本院提出上訴理由書（均須按他造當事人之人數附繕本）。
上訴時應提出委任律師或具有律師資格之人之委任狀，並依附註
條文規定辦理。
中    華    民    國    95    年    2     月    7     日
                                書  記  官  黃一秋
附註：民事訴訟法第466 條之1 ：對於第二審判決上訴，上訴人
應委任律師為訴訟代理人，但上訴人或其法定代理人具有律師資
格者，不在此限。
上訴人之配偶、三親等內之血親、二親等內之姻親，或上訴人為
法人、中央或地方機關時，其所屬專任人員具有律師資格並經法
院認適當者，亦得為第三審訴訟代理人。第1 項但書及第2 項情
形，應於提起上訴或委任時釋明之。


司法院資訊處製作；財團法人民間司法改革基金會備份。
